臺灣高等法院刑事裁定
110年度毒抗字第1202號
抗  告  人  
即  被  告  李榮彬



上列抗告人因違反毒品危害防制條例案件，不服臺灣桃園地方法
院中華民國110年7月12日所為之裁定（110年度毒聲字第1021號
），提起抗告，本院裁定如下：
    主  文
抗告駁回。
    理  由
一、原裁定意旨略以：被告甲○○基於施用第二級毒品之犯意，於
    民國109年9月21日某時，在桃園市○○區○○○街00號居所，以
    將甲基安非他命置入玻璃球燒烤吸食煙霧方式，施用第二級
    毒品甲基安非他命1次。嗣於翌（22）日晚間7時許，因另案
    為警持搜索票至上揭居所執行搜索，當場扣得甲基安非他命
    1包（毛重10.76公克）及夾鏈袋1批，並經被告同意採尿送
    驗，結果呈安非他命、甲基安非他命陽性反應等情，業據被
    告於警詢及偵查中坦承不諱，又有台灣檢驗科技股份有限公
    司濫用藥物檢驗報告（檢體編號：D0000000）、勘察採證同
    意書、新北市政府警察局受採集尿液檢體人姓名及檢體編號
    對照表（檢體編號：D0000000）在卷可稽，復有甲基安非他
    命1包（毛重10.76公克）及夾鏈袋1批扣案可佐，足徵被告
    上開施用第二級毒品甲基安非他命之犯行，堪以認定。又被
    告前因施用第一級毒品案件，經臺灣新北地方法院（下稱新
    北地院）以105年度毒聲字第297號裁定令入勒戒處所執行觀
    察、勒戒後，認有繼續施用毒品之傾向，再經新北地院以10
    5年度毒聲字第1189號裁定令入戒治處所施以強制戒治，於1
    06年9月8日停止處分釋放出所，並經臺灣新北地方檢察署（
    下稱新北地檢署）檢察官以106年度戒毒偵字第90號為不起
    訴處分確定，有本院被告前案紀錄表附卷可稽，被告復於前
    揭時、地施用第二級毒品甲基安非他命，顯係於前述強制戒
    治執行完畢釋放後，3年後再犯毒品危害防制條例第10條之
    罪。檢察官斟酌個案情節後，向法院聲請裁定將被告送勒戒
    處所觀察、勒戒，並無違背法令、事實認定錯誤或裁量重大
    明顯瑕疵等情形，本件聲請於法核無不合，應予准許。爰依
    毒品危害防制條例第20條第3項、第1項，觀察勒戒處分執行
    條例第3條第1項等規定，裁定令被告入勒戒處所觀察、勒戒
    等語。
二、抗告意旨略以：原裁定認戒癮治療程序無法在監所內為之，
    而抗告人即被告甲○○（下稱抗告人）另涉有販賣第二級毒品
    罪，業經新北地院以109年度訴字第1220號判決判處有期徒
    刑2年，顯有入監服刑之可能，自難予以戒癮治療，檢察官
    聲請裁定令抗告人入勒戒處所執行觀察、勒戒，屬其裁量權
    之行使，核無違背法令、事實認定錯誤，且裁量無重大明顯
    瑕疵，本件聲請核屬有據，應予准許云云，顯未考量抗告人
    所犯販賣第二級毒品案件，屬司法程序冗長需三審定讞之案
    件，現正上訴第二審審理，而目前緩起訴處分戒癮治療，其
    緩起訴期間約1年左右，倘若給予抗告人緩起訴處分，抗告
    人保證能將涉案官司拖延過戒癮治療期。又被告命運多舛，
    於5年前一場車禍中，導致腳膝蓋骨粉碎性骨折，傷勢難癒
    ，如今需終生與拐杖為伍，生活上亦無法完全自理而需仰賴
    家人扶持，如令入勒戒處所，在驟失人身自由及群居團體教
    育之勒戒方式下，抗告人身障之不便，亦會造成他人的不便
    與累贅，甚或成為遭受霸凌之理由，抗告人心靈上種種憂懼
    ，本屬無形的懲罰，這般精神上的苦楚，恐非禁錮式阻隔能
    解決，卻能使病情更加複雜及多樣化。從而，請將原裁定撤
    銷，並審酌抗告人目前身心靈之現況，更為適當裁定云云。
三、毒品危害防制條例第20條規定業於109年1月15日修正公布，
    並於同年7月15日生效施行，將該條第3項原規定「依前項規
    定為觀察、勒戒或強制戒治執行完畢釋放後，『5年後』再犯
    第10條之罪者，適用本條前二項之規定。」修正為「依前項
    規定為觀察、勒戒或強制戒治執行完畢釋放後，『3年後』再
    犯第10條之罪者，適用前二項之規定。」放寬觀察、勒戒或
    強制戒治制度之適用時機，以協助施用者戒除毒癮，同條例
    第23條第2項並配合修正為「觀察、勒戒或強制戒治執行完
    畢釋放後，3年內再犯第10條之罪者，檢察官或少年法院（
    地方法院少年法庭）應依法追訴或裁定交付審理。」又109
    年1月15日修正公布、同年7月15日施行之毒品危害防制條例
    第20條第3項規定，犯第10條之罪於觀察、勒戒或強制戒治
    執行完畢釋放後，3年後再犯第10條之罪者，適用本條前2項
    之規定。上開所謂「3年後再犯」，只要本次再犯（不論修
    正施行前、後）距最近1次觀察、勒戒或強制戒治執行完畢
    釋放，已逾3年者，即該當之，不因其間有無犯第10條之罪
    經起訴、判刑或執行而受影響（最高法院刑事大法庭109年
    度台上大字第3826號裁定意旨參照）。又毒品危害防制條例
    於87年5月20日制定時，即認施用毒品者具「病患性犯人」
    之特質，應首重於醫療之處置，乃就初犯者規定先施以觀察
    勒戒、強制戒治程序，俾能戒除其毒癮，迨於觀察、勒戒後
    ，無繼續施用毒品傾向，或強制戒治期滿後，經檢察官為不
    起訴處分後5年內再犯施用毒品之罪者，方不適用前開規定
    。嗣於97年4月30日修正時，增訂第24條檢察官得為附命完
    成戒癮治療之緩起訴處分，及少年法院得依少年事件處理法
    程序處理之規定，而使施用毒品者得以社區處遇方式進行戒
    癮治療。109年1月15日修正時之立法理由一，更明示「為使
    毒品施用者獲得有利於戒除毒品之適當處遇，緩起訴之條件
    宜回歸刑事訴訟法第253條之2第1項規定以變得多元」。可
    見立法者旨在設計多元處遇，以達對施用毒品者有效之治療
    ，而究採機構或社區處遇方式，則賦予檢察官裁量權。檢察
    官行使此一裁量權，乃偵查中之職權，除有違法或明顯濫權
    之情事外，法院原則上應予尊重。而毒品危害防制條例第20
    條第1項關於觀察、勒戒之規定，係強制規定，除合於同條
    例第21條第1項所定「於犯罪未發覺前，自動向衛生福利部
    指定之醫療機構請求治療，醫療機構免將請求治療者送法院
    或檢察機關」之情形外，對於犯毒品危害防制條例第10條之
    罪者，檢察官應向法院提出聲請裁定令其入勒戒處所觀察、
    勒戒，法院亦無不予裁定之理。再者，觀察、勒戒係針對受
    處分人將來之危險所為預防、矯治措施之保安處分，以達教
    化與治療之目的，可謂刑罰之補充制度，毒品危害防制條例
    本身所規定之觀察、勒戒及強制戒治等保安處分，雖兼具自
    由刑之性質，卻有刑罰不可替代之教化治療作用，且觀察、
    勒戒既屬用以矯治、預防受處分人反社會性格，而具社會保
    安功能之保安處分，當無因受處分人之個人因素而免予執行
    之理。
四、經查，抗告人於警詢及偵查中均已坦承有前揭施用第二級毒
    品甲基安非他命之犯行（見新北地檢署110年度毒偵字第286
    5號影卷【下稱毒偵2865影卷】第7頁、第24頁反面），且其
    經警採集之尿液，以酵素免疫分析法（EIA）初步檢驗，再
    以氣相層析質譜儀法（GC/MS）、液相層析串聯質譜儀（LC/
    MS/MS）確認檢驗結果，呈現安非他命、甲基安非他命陽性
    反應，有台灣檢驗科技股份有限公司濫用藥物檢驗報告（檢
    體編號：D0000000，見毒偵2865影卷第10頁）、勘察採證同
    意書（見毒偵2865影卷第11頁）、新北市政府警察局受採集
    尿液檢體人姓名及檢體編號對照表（檢體編號：D0000000，
    見毒偵2865影卷第12頁）在卷可稽，復有甲基安非他命1包
    （毛重10.76公克）及夾鏈袋1批扣案可佐。又扣案甲基安非
    他命1包（毛重10.76公克），經送台灣尖端先進生技醫藥股
    份有限公司毒品原物鑑定實驗室鑑定結果，檢出第二級毒品
    甲基安非他命成分，有台灣尖端先進生技醫藥股份有限公司
    毒品原物鑑定實驗室毒品證物鑑定分析報告（見毒偵2865影
    卷第18頁）在卷可憑，足認抗告人上開任意性自白與事實相
    符，堪以採信。又抗告人前因施用第一級毒品案件，經新北
    地院以105年度毒聲字第297號裁定令入勒戒處所執行觀察、
    勒戒後，認有繼續施用毒品之傾向，再經新北地院以105年
    度毒聲字第1189號裁定令入戒治處所施以強制戒治，於106
    年9月8日停止處分釋放出所，並經新北地檢署檢察官以106
    年度戒毒偵字第90號為不起訴處分確定，有本院被告前案紀
    錄表附卷可參（見本院卷第15至23頁），揆諸前揭說明，抗
    告人係經強制戒治執行完畢3年後再犯本案，即應再令入勒
    戒處所施以觀察、勒戒，不因其間是否另犯毒品危害防制條
    例第10條之罪經起訴、判刑或執行而受影響。又抗告人因販
    賣第二級毒品甲基安非他命案件，經新北地院於110年3月24
    日以109年度訴字第1220號判決判處有期徒刑2年，抗告人提
    起上訴，現由本院審理中，惟無法完全排除抗告人需入監服
    刑之可能，如此，抗告人將無法履行緩起訴條件。是以，檢
    察官經審酌上情後，選擇向法院聲請裁定觀察、勒戒，其裁
    量權之行使亦無重大明顯瑕疵。從而，原審依檢察官之聲請
    ，裁定令抗告人入勒戒處所觀察、勒戒，經核並無違誤。
五、抗告人抗告意旨雖以上開情詞置辯，惟抗告人係於毒品危害
    防制條例109年1月15日修正公布，並於同年7月15日生效施
    行後，始犯本件施用毒品案件，檢察官以本件有毒品危害防
    制條例第20條第3項所指「3年後再犯」情形，向原審法院聲
    請裁定令抗告人入勒戒處所觀察、勒戒，經核並無不合。又
    毒品危害防制條例規定之觀察、勒戒處分係屬強行規定，倘
    有施用毒品之行為，除檢察官審酌個案情形，依毒品危害防
    制條例第24條第1項先依刑事訴訟法第253條之1第1項、第25
    3條之2第1項第4款至第6款或第8款規定，為附條件之緩起訴
    處分時，而可排除適用外，凡經檢察官聲請，法院僅得依法
    裁定准駁令入勒戒處所觀察、勒戒，尚無自由斟酌以其他方
    式替代之權。況且毒品危害防制條例第20條第1項至第3項之
    觀察、勒戒規定，係針對施用毒品者所設預防、矯正之保安
    處分，目的在斷絕施用毒品之身癮及心癮，屬強制規定，為
    刑罰之補充制度，兼具刑罰不可替代之教化治療作用，尚無
    因施用毒品者之主觀上個人或家庭因素而免予執行之理。本
    件檢察官未為附命完成戒癮治療之緩起訴處分，而係聲請法
    院裁定觀察、勒戒，核屬其職權之行使，法院自僅得就檢察
    官聲請觀察勒戒有無理由而為裁定。抗告人前揭所辯，並無
    可採。
六、綜上所述，抗告人抗告意旨猶以前揭情詞對原審裁定而為指
    摘，難認有據，尚不足以推翻原裁定之適法性，所提抗告，
    為無理由，應予駁回。
據上論斷，應依刑事訴訟法第412條，裁定如主文。
中　　華　　民　　國　　110 　年　　8 　　月　　30　　日
                  刑事第十一庭  審判長法　官  張江澤
                                      法　官  郭惠玲
                                      法　官  章曉文
以上正本證明與原本無異。
不得再抗告。
                                      書記官  于  誠
中　　華　　民　　國　　110 　年　　8 　　月　　31　　日